【裁判字號】    98,重訴,319
【裁判日期】    990831
【裁判案由】    清償借款
【裁判全文】
臺灣士林地方法院民事判決             98年度重訴字第319號
原      告  永豐商業銀行股份有限公司
法定代理人  丁○○
訴訟代理人  乙○○
被      告  甲○○
兼訴訟代理  丙○○○○○○
人
上列當事人間請求清償借款事件，本院於民國99年8 月24日言詞
辯論終結，判決如下：
    主  文
原告之訴及假執行之聲請均駁回。
訴訟費用由原告負擔。
    事  實  及  理  由
一、原告主張: 被告丙○○○○○○於民國81年4 月7 日邀被告
    甲○○向原告借款新台幣（以下同）1,200 萬元，約定借款
    期間為81年4 月7 日起至82年4 月7 日止，每月按期付息，
    本金到期還清，利息按年息百分之十計付，如未按期償還本
    金或繳納利息時，逾期六個月以內應另按約定利率之一成計
    算加付違約金，逾期六個月以上者，應另按約定利率之二成
    計算加付違約金。詎被告未按期償還，經原告聲請拍賣抵押
    物後，仍有本金餘額及利息迄未受償，又被告所餘欠款均屬
    已逾六個月以上，應按約定利率之百分之二十給付，為此提
    起本訴，並聲明：被告應連帶給付原告10,269,551元及自85
    年9 月7 日起至清償日止按年息百分之十計算之利息，及自
    85年9 月7 日起至清償日止按上開利率之二成計付之違約金
    。並願供擔保，請准假執行。
二、被告則以：被告所欠借款大部分已清償，且自應清償之日期
    為82年4 月7 日，迄今已19年之久，原告之請求權已超過15
    年之時效而消滅等語為辯，並聲明：駁回原告之訴及假執行
    之聲請。
三、按利息債權為從權利。已屆期之利息債權，因具有獨立性，
    而有法定（五年）請求權時效期間之適用。而主權利因時效
    消滅者，其效力及於從權利，民法第一百四十六條定有明文
    。此從權利應包括已屆期之遲延利息在內。此觀該條文立法
    理由：「謹按權利有主從之別，從權利之時效，雖未完成，
    而主權利既因時效而消滅，則從權利亦隨之消滅，此蓋以從
    隨主之原則也」亦明。蓋僅獨立之請求權才有其獨特之請求
    權時效期間，未屆期之利息，債權人既無請求權，自無請求
    權時效期間是否完成之問題。債務人於時效完成時，得行使
    抗辯權。一經行使抗辯權，該當權利之請求權即歸於消滅，
    從權利之時效雖未完成，亦隨之而消滅。此為時效制度之使
    然。最高法院99年度第5 次民事庭會議決議參照。本件被告
    抗辯：借款到期日是82年4 月7 日，原告之請求因時效而消
    滅等語，查兩造所訂之借據（見本院卷36頁）所載借款期限
    為82年4 月7 日，是以原告之借款請求自82年4 月8 日開始
    起算，至原告支付命令聲請之日98年7 月20日，顯已逾15年
    ；雖原告曾於85年間聲請拍賣抵押物，惟按時效中斷，限於
    當事人、繼承人、受讓人之間始有效力（民法第一百三十八
    條），故時效之中斷僅有相對的效力。所謂當事人者，係關
    於致時效中斷行為之人，故拍賣抵押物，若抵押物之所有人
    並非債務人時，尚難謂拍賣抵押物對債務人發生中斷時效之
    效力。查原告係拍賣第三人周廷鑑所提供之抵押物，該抵押
    物並非債務人被告所有，被告復抗辯拍賣抵押物時，並未通
    知被告等語，並經本院調閱臺灣臺北地方法院84年民執字第
    8468號該拍賣抵押物卷宗，查核屬實，亦為原告所不爭執（
    見98年11月26日、99年8 月24日言詞辯論筆錄，本院卷58頁
    、78頁反面），可見於該拍賣抵押物事件中，被告並未獲通
    知，原告並未向被告為請求致時效中斷之情形，則被告抗辯
    借款之本金及利息請求已罹於時效，而拒絕履行，依前述最
    高法院民事庭會議決議，被告之抗辯為可採。
四、至於違約金之請求，按違約金係因債務人給付遲延時，債權
    人始得請求，既非定期給付之債，與民法第126 條所規定之
    性質不同，其時效期間應為15年（最高法院98年台上字第91
    1 號判決、96年台簡上字第25號判決、95年台上字第633 號
    判決意旨參照）。查本件違約金係約定「借款如未按期償還
    本金或繳納利息時，逾期六個月以內應另按約定利率之一成
    計算加付違約金，逾期六個月以上者，應另按約定利率之二
    成計算加付違約金。」有兩造訂立之借據第五條約定可稽（
    見本院卷36頁），可見本件違約金為賠償因遲延清償所生之
    損害而為約定，並非基於同一基本債權而定期反覆發生之請
    求權，且「逾期若干時日，按約定利率之一定成數加付違約
    金」，乃屬違約金額計算之約定，自非一年或不及一年定期
    給付之違約金債權，故本件違約金之時效為十五年而非五年
    。準此，兩造間借款期間屆滿時為82年4 月7 日，則違約金
    應自82年5 月8 日開始起算，算至原告支付命令聲請之日98
    年7 月20日，已逾15年；雖原告曾於85年間聲請拍賣抵押物
    ，惟因被告並未獲通知，原告並未向被告為請求致時效中斷
    之情形，已如前述，則被告抗辯違約金已罹於時效，核無不
    合，被告既拒絕履行，原告之請求即無理由，應予駁回。
五、本件原告無論是本金、利息、違約金之請求，均已罹時效而
    消滅，原告之訴應予駁回，其假執行之聲請因訴之駁回而失
    依據，應併予駁回。
六、據上論結，本件原告之訴為無理由，依民事訴訟法第78條判
    決如主文。
中    華    民    國    99    年     8    月    31    日
                  民事第一庭  法  官  俞慧君
以上正本證明與原本無異。
如對本判決上訴，應於判決送達後20日內向本院提出上訴狀；若
委任律師提起上訴者，應一併繳納上訴審裁判費，否則本院得不
命補正逕行駁回上訴。
中    華    民    國    99    年    9     月    1     日
                              書記官  陳鳳嬌

司法院資訊處製作；財團法人民間司法改革基金會備份。
